---
title: "PROYECTO"
subtitle: "PG1"
author: "GRUPO 6"
date: "`r Sys.Date()`"
format:
  html:
    self-contained: true
    embed-resources: true
    toc: true
    toc-depth: 3
---

# 1. Introducción

Actualmente, muchos estudiantes usan la inteligencia artificial para realizar sus actividades académicas, ya sea para resumir información, estudiar para exámenes, etcétera. Por ello, nuestro proyecto buscará analizar cómo el uso de esta herramienta afecta al desempeño académico de los estudiantes. Asimismo, también consideraremos el factor del sueño y su impacto en el rendimiento de los universitarios.

## 1.1 Relevancia

Este tema es importante porque la mayoría de estudiantes usa la inteligencia artificial diariamente para sus actividades académicas. Analizar este uso nos puede ayudar a saber con qué frecuencia la utilizan, para qué lo usan y en qué cursos hacen más consultas. También nos puede servir para ver si el uso de estas herramientas realmente les ayuda a comprender mejor los temas o a ahorrar tiempo que muchas veces hace falta. Además, consideraremos otros factores asociados a hábitos de los estudiantes, como las horas de sueño y horas efectivas de estudio, para determinar su influencia en el rendimiento académico.

## 1.2 Planificación

### Diagrama de Gantt

```{r}
library(ggplot2)

tareas <- data.frame(
  tarea = c(
    "Recolección de datos",
    "Limpieza de datos",
    "Análisis exploratorio",
    "Análisis estadístico",
    "Redacción del informe",
    "Revisión final"
  ),
  inicio = as.Date(c(
    "2026-09-12", "2026-10-18", "2026-10-21", "2026-10-24", "2026-10-28", "2026-10-30"  # TODO: completar fechas "YYYY-MM-DD"
  )),
  fin = as.Date(c(
    "2026-10-18", "2026-10-21", "2026-10-24", "2026-10-28", "2026-10-30", "2026-11-02"  # TODO: completar fechas "YYYY-MM-DD"
  )),
  seccion = c(
    "Planificación",
    "Planificación",
    "Desarrollo",
    "Desarrollo",
    "Cierre",
    "Cierre"
  )
)

ggplot(tareas,
       aes(x = inicio,
           xend = fin,
           y = tarea,
           yend = tarea,
           color = seccion)) +
  geom_segment(linewidth = 8) +
  labs(title = "Diagrama de Gantt",
       x = "Fecha",
       y = "Actividad") +
  theme_minimal()
```

## 1.3 Objetivos

### 1.3.1 Objetivo general

Analizar el impacto de las horas de sueño y el uso de IA en el rendimiento académico de lo estudiantes UTEC de Estadística sección 1 durante el ciclo 2026-2.

### 1.3.2 Objetivos específicos

1)  Analizar la existencia de alguna relación entre la frecuencia diaria de consultas a la Inteligencia Artificial y el Nivel de satisfacción con el avance académico diario. Análisis bivariado: "N° consultas a IA realizada ese día" y "Nivel de satisfacción con el avance académico diario"
2)  Analizar si existe alguna correlación entre el número de consultas a la IA en un cierto día y la cantidad de horas dedicadas al estudio. Se usarán las variables "N° de consultas a IA realizadas ese día" y "Suma de horas efectivas de estudio".
3)  Identificar si el curso de mayor consulta influye en el principal uso que se le da a la Inteligencia Artificial ese día y determinar qué usos generan mayor número de tareas con tiempo ahorrado. Para este caso se usará doble análisis bivariado. ("curso sobre el cual se hicieron la mayoría de consultas de IA" vs "Principal uso de IA ese día") y ("Principal uso de IA ese día" vs "N° de tareas ese día en las que usar IA le ahorró tiempo")
4)  Determinar si existe una relación entre las horas de sueño de la noche anterior y el nivel de comprensión de las actividades académicas realizadas durante el día. Se usará un análisis bivariado a las variables "Horas de sueño de la noche anterior" y "Nivel de comprensión de las actividades académicas realizadas ese día".

# 2. Datos

## 2.1 Población objetivo

Estudiantes universitarios de UTEC durante el semestre 2026-2 que cursan la materia de Estadística y Probabilidades de la sección 01.

### 2.1.1 Unidad muestral

Está conformada por los estudiantes universitarios evaluados de forma individual y diaria. A cada uno de ellos se le aplicará un registro de datos para medir su comportamiento diario, su rendimiento académico y su relación con el uso de Inteligencia Artificial (en la tabla principal).

Además se contará con dos tablas externas:

"Tabla Exámenes": en la que cada registro tenga los datos de cada examen tomado por el estudiante. En este caso, cada examen es la unidad muestral.

"Tabla Demográfica": la que contará con los datos de los estudiantes que son invariantes en el ciclo. Para esta tabla, cada estudiante también sería la unidad muestral.

### 2.1.2 Representatividad de la muestra

Con la finalidad de que la muestra obtenida refleje a la población y se minimicen posibles sesgos, se plantean las siguientes medidas:

Cobertura total de la sección: El instrumento de medición se aplicará en un aula específica, de modo que todos los integrantes contarán con acceso diario al formulario y así evitando el sesgo de no respuesta

Instrumento de registro diario estandarizado: La recolección se ejecutará mediante un formulario digital (Forms) configurado con restricciones de envío único por día, garantizando la consistencia temporal de los registros.

Medición al cierre del día: El cuestionario se realizará al final de cada día el cual permitirá registra las variables diarias (como las horas de estudio o el uso de IA), atenuando el sesgo de memoria. El registro de un día se contará como válido si este se hace después de las 9:30 p.m. pero antes de la medianoche.

## 2.2 Tipo de muestreo

Se utilizará un muestreo sistematico por conveniencia, estructurado bajo un diseño de recolección de datos de tipo longitudinal . Esta decisión responde a la exigencia del estudio, el cual requiere que los estudiantes reporten sus métricas académicas, de sueño y de uso de Inteligencia Artificial de forma diaria. El diseño longitudinal generará múltiples observaciones repetidas por cada estudiante, otorgándole al estudio una solidez estadística necesaria para capturar patrones de comportamiento consistentes en el tiempo.

## 2.3 Recolección de datos

Se diseñarán 3 forms (Google Forms) diferentes. Uno será para los datos demográficos (solo se rellenará una vez por estudiante), otro para el diario (se rellenará una vez por día) y otro para los exámenes (se rellenará una vez por cada examen tomado).

## 2.4 Variables

### 2.4.1 Consideración de los tipos de variables

| Variable | Tipo general | Subtipo |
|------------------------|------------------------|------------------------|
| N° de consultas a IA realizadas ese día | Cuantitativa | Discreta |
| Principal uso de IA ese día | Cualitativa | Nominal |
| Nivel de satisfacción con el avance académico diario | Cualitativa | Ordinal |
| N° de tareas ese día en las que usar IA le ahorró tiempo | Cuantitativa | Discreta |
| curso sobre el cual se hicieron la mayoría de consultas de IA | Cualitativa | Nominal |
| Suma de horas efectivas de estudio | Cuantitativa | Continua |
| Horas de sueño de la noche anterior | Cuantitativa | Continua |
| Nivel de comprensión de las actividades académicas realizadas ese día | Cualitativa | Ordinal |

### 2.4.2 Libreta de códigos (codebook / restricciones)

| Variable | Restricción / Rango o categorías válidas |
|-----------------------------------|------------------------------------|
| N° consultas a IA realizada ese día | x \>= 0 |
| Nivel de satisfacción con el avance académico diario | Likert 5 niveles: Muy baja → Muy alta |
| Suma de horas efectivas de estudio | x \>= 0 |
| curso sobre el cual se hicieron la mayoría de consultas de IA | Texto libre |
| Principal uso de IA ese día | resumir, resolver ejercicios, redactar, programar, otros |
| N° de tareas ese día en las que usar IA le ahorró tiempo | x \>= 0 |
| Horas de sueño de la noche anterior | 0 \<= x \<= 24 |
| Nivel de comprensión de las actividades académicas realizadas ese día | Muy bajo, Bajo, Moderado, Alto, Muy alto |

### 2.4.3 Mediciones

Cada variable va a ser registrada en el formulario de Google Forms, el cual contendrá todas las restricciones de valores que puede tomar la variable dependiendo de su tipo y de su naturaleza.

## 2.5 Limpieza

### Paso 0: Obtener el conjunto de datos

```{r}
library(readr)
library(dplyr)
library(tidyverse)
library(ggplot2)

DF <- read_csv("RespuestasDiario.csv")
```

```{r}
names(DF)
DFL <- DF
```

Renombramos las columnas que utilizaremos

```{r}
DFL %>% rename(hora = `Marca temporal`
               , consultas = `¿Cuántas consultas a una IA realizaste hoy?`
               , uso = `¿Cuál fue el uso principal que le diste a la IA hoy?`
               , satisfaccion = `¿Qué nivel de satisfacción tienes con tu avance académico de hoy?`
               , tareas = `¿En cuántas tareas de hoy el uso de la IA te ahorró tiempo?`
               , curso = `¿Cuál es el código del curso sobre el que hiciste la mayoría de tus consultas a la IA hoy?`
               , estudio = `¿Cuántas horas efectivas de estudio acumulaste el día de hoy?`
               , sueno = `¿Cuántas horas dormiste la noche pasada?`
               , comprension = `¿Qué nivel de comprensión tuviste de las actividades académicas que realizaste hoy?`
               , email = `Dirección de correo electrónico`) -> DFL
```

Nos quedamos con las columnas de nuestros objetivos específicos.

```{r}
DFL <- DFL[, c("hora", "consultas", "uso", "satisfaccion", "tareas", "curso", "estudio", "sueno", "comprension", "email")]
names(DFL)
```

Obtenemos los grupos que han aportado en base a los correos que tenemos y en base a una tabla auxiliar

```{r}
DFAuxiliar <- read_csv("CorreosGrupo.csv")
```

Realizamos un inner join para relacionar `email` con el grupo correspondiente

```{r}
DFL <- inner_join(DFL, DFAuxiliar, by = "email")
```
```{r}
head(DFL[c("hora", "email", "Grupo")])
```

### Vista del subset final

```{r}
dim(DFL)
head(DFL)
sapply(DFL, class)
```

### Paso 1: Radiografía de la base

Cantidad de NA por columna:

```{r}
colSums(is.na(DFL))
```

Porcentaje de NA por columna:

```{r}
round(colSums(is.na(DFL)) / nrow(DFL) * 100, 2)
```

Se puede ver que hay 2 valores faltantes en el dataframe. Esto es raro considerando que el formulario original tiene todas las preguntas marcadas como obligatorias.

#### Análisis de ceros

```{r}
sum(DFL$consultas == 0, na.rm = TRUE)
```
Al analizar la variable `consultas` (cantidad de consultas realizadas a la IA durante un día), se puede ver que en los tantos días ya transcurridos han habido a lo mucho 16 personas que no han usa la IA un día entero.

```{r}
sum(DFL$tareas == 0, na.rm = TRUE)
```
En la variable `tareas` (cantidad de tareas que la IA ha ayudado a resolver más rápidamente) se nota que han habido a lo mucho 39 personas a las cuales la IA no les ha ayudado a resolver ni una sola tarea en un cierto día.

```{r}
sum(DFL$estudio == 0, na.rm = TRUE)
```
En la variable `estudio` (Horas efectivas de estudio en un día) han habido a lo mucho 13 estudiantes que no han estudiado durante un día entero.

```{r}
sum(DFL$sueno == 0, na.rm = TRUE)
```
En la variable `sueno` (cantidad de horas de sueño de la noche anterior al día del registro en el formulario) se ve que aún no han habido estudiantes que se han pasado despiertos desde la noche hasta la mañana del día siguiente.

#### Análisis de cardinalidad

```{r}
length(unique(DFL$comprension))
unique(DFL$comprension)
```
La variable categórica ordinal de 5 niveles `comprension` ya ha tomado cada uno de los 5 valores por lo menos una vez.

```{r}
length(unique(DFL$sueno))
unique(DFL$sueno)
```
La variable `sueno` ha tomado pocos valores debido a la discretización de la variable y al hecho de que el rango de valores admisibles está tan solo en el intervalo \[0, 24\]

```{r}
length(unique(DFL$estudio))
unique(DFL$estudio)
```
La variable `estudio` ha tomado pocos valores debido a la discretización de la variable y al hecho de que el rango de valores admisibles está tan solo en el intervalo \[0, 24\]

```{r}
length(unique(DFL$curso))
unique(DFL$curso)
```
En el caso de `curso`, esta ya presenta una gran variabilidad debido a que la UTEC dicta varios cursos y los alumnos de Estadística provienen de varias carreras.

```{r}
length(unique(DFL$tareas))
unique(DFL$tareas)
```
En cuanto a la variable discreta `tareas`, ha tomado una cantidad reducida de valores encerrados en el intervalo \[0, 15\].

```{r}
length(unique(DFL$satisfaccion))
unique(DFL$satisfaccion)
```
En el caso de la categórica ordinal `satisfaccion`, esta ya ha tomado cada uno de sus 5 valores posibles.

```{r}
length(unique(DFL$uso))
unique(DFL$uso)
```
La variable categórica nominal `uso` (principal uso que se le dio a la IA en un cierto día) también presenta gran variabilidad.

```{r}
length(unique(DFL$consultas))
unique(DFL$consultas)
```
En cuanto a la variable discreta `consultas`, se puede ver la gran variabilidad que tiene en sus valores.

### Paso 2: Normalización

Se filtrará con base en el plazo de tiempo para el envío del formulario. Además, se tendrán en cuenta los valores que pudieron evadir las restricciones iniciales, por lo que se aplicarán verificaciones de valores vacíos en las columnas de consultas, tareas, estudio y sueno, junto con la validación de valores enteros.

```{r}

#Se hace el filtrado por horas teniendo en cuenta que se guarda en el formato de 24 horas por lo que solo acotamos desde 21.5 osea 9:30 

DFL1<-DFL%>%filter(!(((hour(dmy_hms(hora)) + minute(dmy_hms(hora))/60) < 21.5))) %>% 

# en caso de superesswarnings es para evitar que arroje errores en consultas debido a que permite ingreso de datos vacios por lo que se trata de convertir a numero y de ahi vemos si es NA e inviertiendo mediante ! para quedarnos con los que si cumplan eso  
  
filter(!is.na(suppressWarnings(as.numeric(consultas))), 

# Repetimos el mismo tipo de filtrado con respecto a la variable tareas, sueno y estudio 

!is.na(suppressWarnings(as.numeric(tareas))),                                   
!is.na(suppressWarnings(as.numeric(estudio))),                           !is.na(suppressWarnings(as.numeric(sueno))))%>% 
  
#verificamos que las consultas y tareas sean numeros enteros 

filter(as.numeric(consultas)%%1==0, 
       as.numeric(tareas)%%1==0)

```

### Paso 3: Aplicación de criterios (validación de rangos)

Como la respuesta cualitativa (uso) se relaciona con variables cuantitativas (consultas y tareas), para evitar la pérdida de la fila debido a los datos contradictorios, los valores no válidos se reasignarán con NA.

```{r}
  DF2<-DFL1%>%mutate(
  uso_= chartr("áéíóúÁÉÍÓÚ", "aeiouAEIOU", tolower(uso)),
  usoC= str_detect(uso_,regex("\\b(ia|no|use|ningun[oa])\\b",ignore_case = TRUE)),
  cursoC = is.na(curso) | str_detect(curso, "^[ -]*$") | 
  str_detect(curso, "^[A-Za-z]{2}\\d{4}$"),
  filtro=!usoC&cursoC&(as.numeric(consultas)>0|as.numeric(tareas)>0),
  uso = if_else(filtro, uso,NA_character_),
  consultas=if_else(filtro,consultas,NA_integer_),   
  tareas= if_else(filtro,tareas,NA_integer_),
  curso = if_else(filtro,curso,NA_character_)

  ) %>% select(-filtro, -usoC,-cursoC,-uso_)  
```

### Paso 4: Datos atípicos

Para identificar posibles valores atípicos utilizamos boxplots en las variables numéricas.

```{r}
# Número de consultas a IA
boxplot(DF2$consultas,
        main = "Boxplot - Consultas a IA",
        ylab = "Consultas")

boxplot.stats(DF2$consultas)$out
```

```{r}
# Número de tareas donde la IA ahorró tiempo
boxplot(DF2$tareas,
        main = "Boxplot - Tareas",
        ylab = "Tareas")

boxplot.stats(DF2$tareas)$out
```

```{r}
# Horas efectivas de estudio
boxplot(DF2$estudio,
        main = "Boxplot - Horas de estudio",
        ylab = "Horas")
        
boxplot.stats(DF2$estudio)$out
```

```{r}
# Horas de sueño
boxplot(DF2$sueno,
        main = "Boxplot - Horas de sueño",
        ylab = "Horas")

boxplot.stats(DF2$sueno)$out
```

Se encontraron posibles valores atípicos en consultas (68), tareas (7, 11 y 15), estudio (9) y sueño (2 y 13). Decidimos conservarlos porque son valores posibles: por ejemplo, se puede dormir solo 2 horas o estudiar 9 horas en un día, aunque no sea lo habitual. En consultas y tareas, los valores extremos también pueden reflejar días de uso más intenso de la IA. Por eso no los tratamos como errores.

### Paso 5: Variabilidad

Para cada una de las variables numéricas calculamos el rango, la varianza, la desviación estándar y el IQR.

```{r}
# Variabilidad de las consultas
range(DF2$consultas, na.rm = TRUE)
var(DF2$consultas, na.rm = TRUE)
sd(DF2$consultas, na.rm = TRUE)
IQR(DF2$consultas, na.rm = TRUE)
```

En consultas, los valores van de 1 a 68. La desviación estándar es 14.93 y el IQR es 21.5, así que hay bastante diferencia entre los registros. El máximo de 68, que apareció como atípico, aumenta la dispersión.

```{r}
# Variabilidad de las tareas
range(DF2$tareas, na.rm = TRUE)
var(DF2$tareas, na.rm = TRUE)
sd(DF2$tareas, na.rm = TRUE)
IQR(DF2$tareas, na.rm = TRUE)
```

En tareas, los valores van de 0 a 15. El IQR es 2, así que la mitad central de los registros se concentra en un intervalo pequeño. Aun así, aparecieron valores atípicos de 7, 11 y 15 tareas, que muestran que algunos días la IA ayudó a ahorrar tiempo en más tareas.

```{r}
# Variabilidad de las horas de estudio
range(DF2$estudio, na.rm = TRUE)
var(DF2$estudio, na.rm = TRUE)
sd(DF2$estudio, na.rm = TRUE)
IQR(DF2$estudio, na.rm = TRUE)
```

En estudio, los valores van de 0 a 9 horas. La desviación estándar es 1.73 horas y el IQR es 2 horas. El valor de 9 horas apareció como atípico, pero es posible, por lo que se conservó.

```{r}
# Variabilidad de las horas de sueño
range(DF2$sueno, na.rm = TRUE)
var(DF2$sueno, na.rm = TRUE)
sd(DF2$sueno, na.rm = TRUE)
IQR(DF2$sueno, na.rm = TRUE)
```

En sueño, los valores van de 2 a 13 horas. La desviación estándar es 1.80 horas y el IQR es 2 horas. Se identificaron como atípicos los valores de 2 y 13 horas, que muestran algunos registros de sueño bastante distintos del resto.

<!-- Para variables categóricas: distribución de frecuencias y proporciones. -->

```{r}
# Frecuencia del principal uso de IA
table(DF2$uso)
prop.table(table(DF2$uso)) * 100
```

En la variable uso, los principales usos de la IA fueron resolver ejercicios y resumir información, con 9 registros cada uno, representando aproximadamente el 31% de las respuestas válidas cada uno. Programar fue el siguiente uso más frecuente, con 4 registros (13.79%). Los demás usos tuvieron una frecuencia menor.

```{r}
# Frecuencia del nivel de satisfacción
table(DF2$satisfaccion)
prop.table(table(DF2$satisfaccion)) * 100
```

En satisfaccion, la categoría con mayor frecuencia fue el nivel 3, con 16 registros, mientras que los niveles 4 y 5 tuvieron una menor cantidad de respuestas.

```{r}
# Frecuencia del nivel de comprensión
table(DF2$comprension)
prop.table(table(DF2$comprension)) * 100
```

En comprension, la categoría más frecuente fue "Moderado", con 17 registros, seguida de "Alto", con 9 registros. Las categorías "Bajo" y "Muy alto" tuvieron 3 registros cada una.

### Paso 6: Gestión de nulos

En los pasos anteriores se descartaron 50 registros por no cumplir con el envío en el horario establecido, y se reemplazaron por NA los valores que no superaron los criterios de coherencia, sin eliminar filas adicionales. Ahora corresponde medir el impacto de esos NA y decidir qué hacer con ellos.

```{r}
tabla_NA <- data.frame(
  Variable = names(DF2),
  Cantidad_NA = colSums(is.na(DF2)),
  Porcentaje_NA = round(colSums(is.na(DF2)) / nrow(DF2) * 100, 2),
  row.names = NULL
)
tabla_NA
```

Los faltantes se concentran en cuatro variables (`consultas`, `uso`, `tareas` y `curso`), todas relacionadas con el uso de IA. Las demás están completas.

Revisamos si los NA aparecen dispersos o si coinciden en los mismos registros.

```{r}
table(rowSums(is.na(DF2)))
```

Ningún registro tiene un NA aislado: el Paso 3 anula las cuatro variables en bloque cuando la fila no pasa alguno de sus criterios. Falta identificar cuál criterio falló en cada caso.

Medimos el impacto de eliminar toda fila con al menos un NA.

```{r}
nrow(DF2)
nrow(na.omit(DF2))
round((1 - nrow(na.omit(DF2)) / nrow(DF2)) * 100, 2)
```

La pérdida sería del 15.93%. Como las cuatro variables fallan a la vez, excluir una sola no recuperaría ninguna fila.

```{r}
DF2[!complete.cases(DF2), c("hora", "email", "consultas", "uso", "tareas", "curso", "estudio", "sueno")]
```

Antes de aplicar cualquier política, verificamos si todos los faltantes tienen el mismo origen. Reconstruimos los criterios del Paso 3 sobre la base previa (`DFL1`), que aún conserva los valores originales, y clasificamos cada registro incompleto según cuál de ellos falló.

```{r}
# DF2 sale de DFL1 sin filtrar filas, así que ambas bases están alineadas
# podemos recuperar de DFL1 los valores que el Paso 3 convirtió a NA.
nrow(DFL1) == nrow(DF2)

diagnostico <- DF2 %>%
  mutate(
    # Valores originales, antes del Paso 3
    consultas_orig = as.numeric(DFL1$consultas),
    tareas_orig    = as.numeric(DFL1$tareas),
    uso_orig       = as.character(DFL1$uso),
    curso_orig     = as.character(DFL1$curso),

    # ¿El estudiante declaró alguna actividad con IA ese día?
    hubo_actividad = consultas_orig > 0 | tareas_orig > 0,

    # Motivo por el que el registro quedó incompleto
    motivo = case_when(
      !is.na(uso)     ~ "Completo",
      !hubo_actividad ~ "Sin uso de IA",
      TRUE            ~ "Curso fuera de formato"
    )
  )

table(diagnostico$motivo)
```

Los faltantes no tienen un origen único: se distinguen dos mecanismos.

```{r}
# Perfil de cada grupo según las consultas que realmente declararon
diagnostico %>%
  filter(motivo != "Completo") %>%
  group_by(motivo) %>%
  summarise(
    n = n(),
    consultas_min   = min(consultas_orig),
    consultas_max   = max(consultas_orig),
    consultas_media = round(mean(consultas_orig), 1)
  )
```

**Sin uso de IA (13 registros).** El estudiante respondió "Ninguno", "Nada" o "No la usé", con 0 consultas y 0 tareas. Son NA naturales por dependencia entre preguntas, quien no usó IA no puede indicar para qué la usó. Aquí el valor real del conteo es cero.

**Curso fuera de formato (16 registros).** El estudiante sí usó IA (hasta 30 consultas, media 7.8), pero escribió el curso de modo que el filtro no lo reconoce: solo dígitos, nombre completo, o el código con un espacio de más (CS2031 ). Ningún código se corrige, recuperar unos e inventar otros sería arbitrario.
  
Esta distinción es decisiva. Una política uniforme asignaría `consultas = 0` y `uso = "No usó IA"` a estudiantes con uso intensivo, sesgando las variables centrales de los objetivos 1 y 3. 

  
  | Motivo | Tratamiento | Justificación |
  |------------------|------------------|------------------------------------|
  | Sin uso de IA | `consultas` y `tareas` → 0; `uso` → "No usó IA"; `curso` → "No aplica" | El valor real del conteo es cero y la ausencia es una respuesta lógica |
  | Curso fuera de formato | Se conservan `consultas`, `tareas` y `uso`; solo `curso` → "Sin código válido" | El uso de IA sí ocurrió; lo único inválido es el código del curso |
  
  Se agrega `uso_ia` para que los objetivos 1 y 3 puedan filtrar los días sin uso sin eliminarlos. También se codifican las ordinales como factor y los identificadores como nominales.

```{r}
DF3 <- diagnostico %>%
  mutate(
    # Marca si de verdad usó IA, según el motivo y no según si había NA
    uso_ia = motivo != "Sin uso de IA",

    # Si no usó IA, el valor verdadero es 0 
    # Cuantitativas discretas: 
    consultas = if_else(motivo == "Sin uso de IA", 0, consultas_orig),
    tareas    = if_else(motivo == "Sin uso de IA", 0, tareas_orig),
    # Cualitativa nominal: asignamos una categoría propia
    uso       = if_else(motivo == "Sin uso de IA", "No usó IA", uso_orig),
    uso = factor(uso),

  # Si solo falló el curso, se conservan sus datos reales
  # y únicamente el curso queda marcado como inválido
    curso = case_when(
      motivo == "Sin uso de IA"          ~ "No aplica",
      motivo == "Curso fuera de formato" ~ "Sin código válido",
      TRUE                               ~ curso_orig
    ),

    # Cuantitativas continuas
    estudio = as.numeric(estudio),
    sueno   = as.numeric(sueno),

    # Ordinal, levels imponen el orden
    comprension = factor(comprension,
                         levels = c("Muy bajo", "Bajo", "Moderado", "Alto", "Muy alto"),
                         ordered = TRUE),

    satisfaccion = factor(satisfaccion, levels = 1:5, ordered = TRUE),

    # Identificador: el promedio de un número de grupo no tendría interpretación
    Grupo = factor(Grupo)
  ) %>%
# Se borran las columnas que solo sirvieron para el diagnóstico
  select(-consultas_orig, -tareas_orig, -uso_orig, -curso_orig,
         -hubo_actividad, -motivo)
```

```{r}
# Verificamos que no quede ningún NA ni se hayan perdido filas
sum(is.na(DF3))
nrow(DF3)
table(DF3$uso_ia)
```

La base queda sin faltantes y sin pérdida de observaciones, con cada faltante tratado según el mecanismo que lo originó.


### paso 7: Radiografia final

```{r}
# Cuántas observaciones sobreviven a cada etapa del proceso
trazabilidad <- data.frame(
  Etapa = c("Base cruda (DF)", "Subset y join (DFL)", "Normalización (DFL1)",
            "Criterios (DF2)", "Gestión de nulos (DF3)"),
  Observaciones = c(nrow(DF), nrow(DFL), nrow(DFL1), nrow(DF2), nrow(DF3))
)
# Qué porcentaje de la base original representa cada etapa
trazabilidad$Retencion <- round(trazabilidad$Observaciones / nrow(DF) * 100, 2)
trazabilidad
```

Se conservan 182 de 232 observaciones (78.45%). La pérdida ocurrió al aplicar los criterios de investigador, no en la gestión de nulos.  

```{r}
# Mismo diagnóstico del Paso 1, ahora sobre la base limpia.
radiografia <- data.frame(
  Variable = names(DF3),
  Tipo = sapply(DF3, function(x) class(x)[1]),
  NA_total = colSums(is.na(DF3)),
  Porcentaje_NA = round(colSums(is.na(DF3)) / nrow(DF3) * 100, 2),
  Unicos = sapply(DF3, function(x) length(unique(x))),
  row.names = NULL
)
radiografia
```

```{r}
# Conteo de ceros en cada numérica
sum(DF3$consultas == 0)
sum(DF3$tareas == 0)
sum(DF3$estudio == 0)
sum(DF3$sueno == 0)
```

Los NA quedan en cero. De los 14 ceros en `consultas`, 13 son los días sin uso de IA reetiquetados; los demás, y los de `tareas`, son respuestas declaradas por el estudiante. Las ordinales quedan como factor ordenado y`Grupo` como identificador nominal.

```{r}
# Verificamos que ninguna numérica se salga de los rangos del codebook.

data.frame(
  Variable = c("consultas", "tareas", "estudio", "sueno"),
  Restriccion = c("x >= 0", "x >= 0", "x >= 0", "0 <= x <= 24"),
  Minimo = c(min(DF3$consultas), min(DF3$tareas), min(DF3$estudio), min(DF3$sueno)),
  Maximo = c(max(DF3$consultas), max(DF3$tareas), max(DF3$estudio), max(DF3$sueno)),
  Cumple = c(all(DF3$consultas >= 0), all(DF3$tareas >= 0), all(DF3$estudio >= 0),
             all(DF3$sueno >= 0 & DF3$sueno <= 24))
)
```

Todas cumplen los rangos del codebook. Los valores extremos son los atípicos del Paso 4, que se decidió conservar.

```{r}
# Filas idénticas en todas sus columnas
sum(duplicated(DF3))
# El diseño es longitudinal, cada estudiante debe tener un solo registro por día.
DF3 %>%
  mutate(fecha = substr(hora, 1, 10)) %>%
  count(email, fecha) %>%
  filter(n > 1)
```

Se detectaron 2 registros duplicados, donde enviaron el formulario dos veces el 17/09. Al no poder determinar cuál es el registro válido, se deja constancia del hallazgo para mejorar el instrumento de recolección.

```{r}
# Observaciones limpias que aportó cada grupo
DF3 %>% count(Grupo)
```

```{r}
# Filtro sobre nuestro grupo
GRUPO <- 6
DF3_grupo <- DF3 %>% filter(Grupo == GRUPO)

nrow(DF3_grupo)
DF3_grupo %>% count(email)
```

El grupo tiene **44 observaciones limpias** frente al mínimo de 150. La recolección abarca 14 días, el último aún en curso, y el diseño es longitudinal, por lo que el volumen crece de forma acumulativa.

```{r}
n_distinct(DF3$email)
```

La cobertura alcanza a 33 de los 45 estudiantes de la sección, por lo que aún no permite generalizar a la población objetivo.

**Conclusión del proceso de validación y limpieza de datos**


De 232 observaciones crudas se conservan 182 (78.45%), y las descartadas responden a la ventana horaria de envío definida de antemano.

El hallazgo central fue que los faltantes no tenían un origen único: 13 correspondían a días sin uso de IA, donde el valor real es cero, y 16 a registros con uso efectivo cuyo código de curso no superó la validación de formato. El `na.omit` habría costado el 15.93%, pero el problema no era su magnitud sino su composición: habría eliminado registros con uso intensivo de IA. Distinguir ambos mecanismos permitió recuperar los datos reales de esos 16 registros sin perder ninguna observación.

La base final no tiene faltantes ni valores fuera de rango, con las ordinales como factores ordenados y los identificadores como nominales. Queda apta para el análisis descriptivo. Quedan dos limitaciones, los 2 registros duplicados detectados y el volumen muestral, que alcanza 44 observaciones limpias del grupo sobre un mínimo de 150.
# 3. Análisis descriptivo

## 3.1 Análisis univariado: consultas

```{r}
boxplot(DF3$consultas)
```
```{r}
quantile(DF3$consultas, 0.5, na.rm = T, type = 3, )
quantile(DF3$consultas, 0.75, na.rm = T, type = 3, )
```
Se puede ver que en al menos la mitad de los registros, el estudiante hace 7 o más consultas diarias a la IA, lo que indica un uso frecuente de esta herramienta. Esto se ve reforzado al notar que, en por lo menos un cuarto de los registros, los estudiante han hecho 25 o más consultas diarias a la IA.

```{r}
barplot(table(DF3$consultas))
```
En el barplot se ve que si bien en la mayoría de registros el estudiante no hace un uso intensivo de la IA, este uso sí es constante en el tiempo.


## 3.2 Análisis univariado: comprension

Ya que comprensión es una variable cualitativa ordinal, usamos tablas de frecuencia, porcentajes y un gráfico de barras. No se calcula media ni desviación estándar porque las categorías no son números, pero como tienen orden sí se puede hallar la mediana.

```{r}
table(DF3$comprension)
round(prop.table(table(DF3$comprension)) * 100, 2)
round(cumsum(prop.table(table(DF3$comprension))) * 100, 2)
```

La moda es Moderado, con 102 de los 182 registros (56.04%), seguida de Alto con 53 registros (29.12%). Muy bajo y Bajo juntos solo llegan al 8.79%.

Con el porcentaje acumulado se ve que la mediana está en Moderado, ya que ahí se pasa el 50% (64.84%). Esto quiere decir que al menos la mitad de los registros tuvo una comprensión moderada o menor, y que el 35.16% tuvo una comprensión alta o muy alta.

### Gráfico

```{r}
barplot(table(DF3$comprension),
        main = "Nivel de comprensión",
        xlab = "Comprensión",
        ylab = "Frecuencia",
        col = "lightgray")
```

En el gráfico se ve que la mayoría de respuestas están en Moderado y Alto, y muy pocos estudiantes tuvieron una comprensión baja o muy baja.

## 3.3 Análisis univariado: sueno

Al ser `sueno` una variable cuantitativa continua, se eligieron boxplot e histograma para describirla.

### Gráfico
```{r}
boxplot(DF3$sueno)
```
La variable `sueno` muestra un patrón equilibrado entre los estudiantes de UTEC: la mitad duerme 7 horas o menos, y el 50% central concentra su descanso entre las 6 y 8 horas.

```{r}
hist(DF3$sueno,
     main = "Horas de sueño",
     xlab = "Horas",
     col = "lightgray",
     ylab = "Frecuencia")
```

El histograma confirma ese equilibrio, la mayoría de los estudiantes duerme un número similar de horas, y son pocos los que se alejan bastante del resto.

```{r}
summary(DF3$sueno)
round(sd(DF3$sueno),2)
IQR(DF3$sueno)
round(sd(DF3$sueno) / mean(DF3$sueno),2) #CV
```
El coeficiente de variación es `0.26`  por lo que tanto la media como la mediana representan bien el sueño de los estudiantes.

## 3.4 Análisis multivariado (cruces según objetivos)

### Objetivo 1: consultas vs. satisfaccion

```{r}
boxplot(consultas ~ satisfaccion, data = DF3)
```
Al comparar el nivel de satisfacción de estudio diario con la cantidad de consultas realizadas a la IA, se puede notar un claro incremento en la mediana de `consultas` de acuerdo al incremento del nivel de satisfacción (excepto en el nivel 5 de satisfacción, donde se ve una disminución de la mediana). Esto nos indica que podría haber una relación importante entre cuántas consultas se ha hecho a la IA y cuán satisfecho se está con el estudio de ese día.
Una explicación podría ser que la IA usada como herramienta de estudio ayuda al universitario en su proceso de aprendizaje, incrementando la satisfacción percibida por el estudiante conforme más consultas este hace a la IA para prepararse académicamente.

```{r}
quantile(DF3$consultas[DF3$satisfaccion == 3], 0.3, na.rm = T, type = 3)
quantile(DF3$consultas[DF3$satisfaccion == 4], 0.3, na.rm = T, type = 3)
quantile(DF3$consultas[DF3$satisfaccion == 5], 0.3, na.rm = T, type = 3)
```
Se puede notar que al menos el 70% de los registros de cada categoría de satisfacción "positiva" (3, 4, 5) incluye 5 o más consultas a la IA por día.


### Objetivo 2: consultas vs. estudio

```{r}
cor.test(DF3$consultas,DF3$estudio,method="spearman")
```
Mediante los valores que se consigue de cor.test con el valor de p(rho) aprox 0.433 nos indica que existe una asociación positiva y moderada y el p-value < 0.001 ayuda a saber que esta relación no es producto del azar 

Respecto a las advertencias se debe a la presencia de empates

```{r}
ggplot(DF3, aes(x = consultas, y = estudio)) +
  geom_point(color = "navy", size = 2.5) +
  labs(
    title = "Consultas vs Estudio",
    x = "consultas",
    y = "estudio"
  )
```


### Objetivo 3:

### Objetivo 3a: curso vs. uso

Como hay muchos cursos distintos, nos quedamos solo con los 4 cursos más consultados (CC1105, CS2031, CC2101 y CS2013) y los 4 usos más frecuentes. También quitamos los días en que no se usó IA, y pasamos curso a mayúsculas con toupper() porque algunos códigos estaban escritos en minúscula. Como curso y uso son nominales, se usan frecuencias y porcentajes por curso, y el gráfico de barras agrupadas y el de mosaico para comparar.

```{r}
DFC <- DF3[DF3$uso_ia == TRUE, ]
DFC$curso <- toupper(DFC$curso)
DFC$uso <- as.character(DFC$uso)
DFC <- DFC[DFC$curso %in% c("CC1105", "CS2031", "CC2101", "CS2013"), ]
DFC <- DFC[DFC$uso %in% c("Resolver ejercicios", "Resumir", "Programar", "Redactar"), ]
nrow(DFC)
```

```{r}
tabla <- table(DFC$curso, DFC$uso)
tabla
round(prop.table(tabla, 1) * 100, 2)
```

```{r}
barplot(t(tabla),
        beside = TRUE,
        legend.text = TRUE,
        main = "Uso de la IA según el curso",
        xlab = "Curso",
        ylab = "Frecuencia")
```

```{r}
mosaicplot(tabla,
           main = "Curso vs. uso de la IA",
           color = TRUE)
```

Nos quedamos con 75 registros. En CS2031 la IA se usó más para programar (61.11%) y ninguna vez para resolver ejercicios, mientras que en CC2101 se usó más para resolver ejercicios (64.29%). En CS2013 lo más común fue resumir (50%), y en CC1105 programar y resolver ejercicios tuvieron el mismo porcentaje (38.71%). Redactar casi no aparece en ningún curso.

Con esto se puede decir que el uso que se le da a la IA cambia según el curso.

### Objetivo 3b: uso vs. tareas

```{r}
DF3 %>%
  filter(uso_ia) %>%
  mutate(
    uso_g = if_else(uso %in% c("Resolver ejercicios", "Resumir",
                                "Programar", "Redactar", "No usó IA"),
                     as.character(uso), "Otros"),
    ahorro = if_else(tareas == 0, "Sin tareas ahorradas", "Con tareas ahorradas")
  ) %>%
  count(uso_g, ahorro) %>%
  tidyr::pivot_wider(names_from = ahorro, values_from = n, values_fill = 0) %>%
  {
    tabla <- .[, c("uso_g", "Sin tareas ahorradas", "Con tareas ahorradas")]
    m <- t(as.matrix(tabla[, -1]))
    colnames(m) <- tabla$uso_g
    barplot(m,
            main = "Proporción de tareas ahorradas según el uso de IA",
            ylab = "Cantidad de registros",
            xlab = "Uso principal",
            col = c("steelblue", "gray80"),
            legend.text = c("Sin ahorro", "Con ahorro"))
  }
```

```{r}
DF3 %>%
  filter(uso_ia) %>%
  mutate(uso_g = if_else(uso %in% c("Resolver ejercicios", "Resumir",
                                     "Programar", "Redactar", "No usó IA"),
                          as.character(uso), "Otros")) %>%
  group_by(uso_g) %>%
  summarise(
    registros   = n(),
    ta_ahorrada = round(mean(tareas > 0, na.rm = TRUE) * 100, 1)
  ) %>%
  rename(Uso = uso_g)
```

Como se puede ver, hay coincidencias entre el uso de IA y el ahorro de tiempo, aunque cabe aclarar que los datos no especifican si el tiempo ahorrado corresponde exactamente a la misma tarea en la que se usó la IA ese día. Por lo tanto, el uso de la herramienta es solo uno de los múltiples factores que ayudan a ahorrar tiempo; no estamos hablando de una causa directa ni absoluta.

Revisando los datos, se aprecia que el 100% de quienes usan IA para Redactar reporta haber ahorrado tiempo, seguido por un 96.5% en Resolver ejercicios. Luego le sigue Resumir con un 87%, Programar con un 82.9% y la categoría Otros con un 73.3%.

Además se destaca que en donde más se utiliza la IA, es en Resolver ejercicios y Resumir, lo que refleja un impacto significativo por la gran cantidad de registros. Por otro lado, aunque Redactar tiene un 100% de éxito reportando tiempo ahorrado, al ser la categoría con menos consultas su impacto global en el grupo termina siendo menor.


### Objetivo 4: comprension vs. sueno


```{r}
boxplot(sueno ~ comprension, data = DF3,
        xlab = "comprension",
        ylab = "sueno",
        col = c("skyblue"))
```

```{r}
DF3%>%group_by(comprension)%>% summarise(n=n(),
    Q1= quantile(sueno, 0.25, na.rm = TRUE),
    Mediana = quantile(sueno, 0.5 ,na.rm = TRUE),
    Q3= quantile(sueno, 0.75, na.rm = TRUE),
    RIC     = IQR(sueno, na.rm = TRUE),
    Media = mean(sueno,na.rm=TRUE),
    CV = (sd(sueno,na.rm=TRUE)/mean(sueno,na.rm=TRUE))
                                         )
```

Los cuartiles separados con respecto a las categorías en el 25% nos muestra que las 3 categorías centrales tienen el mismo valor y después en el 50% podemos ver que en Muy bajo teniendo el valor mas alto de 8 horas ademas de que en el 50% central se aprecia que en las 3 categorías centrales (Bajo, Moderado, Alto) las horas de sueño varían entre 6 a 8. 

Y mediante el CV que es menor a 0.3 que garantiza homogeneidad llegamos a la conclusión de que la media es la mas representativa pero solo en Moderado y Alto debido a que tienen una mayor cantidad de datos. Teniendo en cuenta esto 
 
En conclusión, se puede apreciar una disminución leve entre la media de Moderado hacia Alto y en las categorías restantes podemos ver una mayor variabilidad correspondiente a Muy bajo ya que varia de 6.375 hasta 8.875 y demostrando que hay una ligera disminución con respecto al sueño al pasar entre categorías
# 4. Conclusiones

### Conclusión del Objetivo 1

Como se ha mencionado anteriormente, existe una relación positiva entre el número de consultas a la IA y el grado de satisfacción en el intervalo [1 : 4]. Se ha propuesto la explicación de que esta relación se podría deber a que un mayor número de consultas ayudan al estudiante a comprender mejor los temas que estudia. Esto derivaría en un mayor grado de satisfacción con el avance académico. Para el grado de satisfacción 5, si bien no sigue la tendencia previamente descrita, aún tiene una relación con la variable `consultas` pues se sabe que al menos el 70% de sus registros reportan por lo menos 5 consultas a la IA por día.

Cabe aclarar que la propuesta de explicación presentada, la cual sigue un formato causa - consecuencia, es tan solo una hipótesis pues la existencia de una relación no implica causalidad.

### Conclusión del Objetivo 2

<!-- TODO -->

### Conclusión del Objetivo 3

<!-- TODO -->

### Conclusión general del estudio

<!-- TODO -->