---
title: "PROYECTO"
subtitle: "PG1"
author: "GRUPO 6"
date: "`r Sys.Date()`"
format:
  html:
    self-contained: true
    embed-resources: true
    toc: true
    toc-depth: 3
---

# 1. Introducción

Actualmente, muchos estudiantes usan la inteligencia artificial para realizar sus actividades académicas, ya sea para resumir información, estudiar para exámenes, etcétera. Por ello, nuestro proyecto buscará analizar cómo el uso de esta herramienta afecta al desempeño académico de los estudiantes. Asimismo, también consideraremos el factor del sueño y su impacto en el rendimiento de los universitarios.

## 1.1 Relevancia

Este tema es importante porque la mayoría de estudiantes usa la inteligencia artificial diariamente para sus actividades académicas. Analizar este uso nos puede ayudar a saber con qué frecuencia la utilizan, para qué lo usan y en qué cursos hacen más consultas. También nos puede servir para ver si el uso de estas herramientas realmente les ayuda a comprender mejor los temas o a ahorrar tiempo que muchas veces hace falta. Además, consideraremos otros factores asociados a hábitos de los estudiantes, como las horas de sueño y horas efectivas de estudio, para determinar su influencia en el rendimiento académico.

## 1.2 Planificación

### Diagrama de Gantt

```{r}
library(ggplot2)

tareas <- data.frame(
  tarea = c(
    "Recolección de datos",
    "Limpieza de datos",
    "Análisis exploratorio",
    "Análisis estadístico",
    "Redacción del informe",
    "Revisión final"
  ),
  inicio = as.Date(c(
    "2026-09-12", "2026-10-18", "2026-10-21", "2026-10-24", "2026-10-28", "2026-10-30"  # TODO: completar fechas "YYYY-MM-DD"
  )),
  fin = as.Date(c(
    "2026-10-18", "2026-10-21", "2026-10-24", "2026-10-28", "2026-10-30", "2026-11-02"  # TODO: completar fechas "YYYY-MM-DD"
  )),
  seccion = c(
    "Planificación",
    "Planificación",
    "Desarrollo",
    "Desarrollo",
    "Cierre",
    "Cierre"
  )
)

ggplot(tareas,
       aes(x = inicio,
           xend = fin,
           y = tarea,
           yend = tarea,
           color = seccion)) +
  geom_segment(linewidth = 8) +
  labs(title = "Diagrama de Gantt",
       x = "Fecha",
       y = "Actividad") +
  theme_minimal()
```

## 1.3 Objetivos

### 1.3.1 Objetivo general

Analizar el impacto de las horas de sueño y el uso de IA en el rendimiento académico de lo estudiantes UTEC de Estadística sección 1 durante el ciclo 2026-2.

### 1.3.2 Objetivos específicos

1)  Analizar la existencia de alguna relación entre la frecuencia diaria de consultas a la Inteligencia Artificial y el Nivel de satisfacción con el avance académico diario. Análisis bivariado: "N° consultas a IA realizada ese día" y "Nivel de satisfacción con el avance académico diario"
2)  Analizar si existe alguna correlación entre el número de consultas a la IA en un cierto día y la cantidad de horas dedicadas al estudio. Se usarán las variables "N° de consultas a IA realizadas ese día" y "Suma de horas efectivas de estudio".
3)  Identificar si el curso de mayor consulta influye en el principal uso que se le da a la Inteligencia Artificial ese día y determinar qué usos generan mayor número de tareas con tiempo ahorrado. Para este caso se usará doble análisis bivariado. ("curso sobre el cual se hicieron la mayoría de consultas de IA" vs "Principal uso de IA ese día") y ("Principal uso de IA ese día" vs "N° de tareas ese día en las que usar IA le ahorró tiempo")
4)  Determinar si existe una relación entre las horas de sueño de la noche anterior y el nivel de comprensión de las actividades académicas realizadas durante el día. Se usará un análisis bivariado a las variables "Horas de sueño de la noche anterior" y "Nivel de comprensión de las actividades académicas realizadas ese día".

# 2. Datos

## 2.1 Población objetivo

Estudiantes universitarios de UTEC durante el semestre 2026-2 que cursan la materia de Estadística y Probabilidades de la sección 01.

### 2.1.1 Unidad muestral

Está conformada por los estudiantes universitarios evaluados de forma individual y diaria. A cada uno de ellos se le aplicará un registro de datos para medir su comportamiento diario, su rendimiento académico y su relación con el uso de Inteligencia Artificial (en la tabla principal).

Además se contará con dos tablas externas:

"Tabla Exámenes": en la que cada registro tenga los datos de cada examen tomado por el estudiante. En este caso, cada examen es la unidad muestral.

"Tabla Demográfica": la que contará con los datos de los estudiantes que son invariantes en el ciclo. Para esta tabla, cada estudiante también sería la unidad muestral.

### 2.1.2 Representatividad de la muestra

Con la finalidad de que la muestra obtenida refleje a la población y se minimicen posibles sesgos, se plantean las siguientes medidas:

Cobertura total de la sección: El instrumento de medición se aplicará en un aula específica, de modo que todos los integrantes contarán con acceso diario al formulario y así evitando el sesgo de no respuesta

Instrumento de registro diario estandarizado: La recolección se ejecutará mediante un formulario digital (Forms) configurado con restricciones de envío único por día, garantizando la consistencia temporal de los registros.

Medición al cierre del día: El cuestionario se realizará al final de cada día el cual permitirá registra las variables diarias (como las horas de estudio o el uso de IA), atenuando el sesgo de memoria. El registro de un día se contará como válido si este se hace después de las 9:30 p.m. pero antes de la medianoche.

## 2.2 Tipo de muestreo

Se utilizará un muestreo sistematico por conveniencia, estructurado bajo un diseño de recolección de datos de tipo longitudinal . Esta decisión responde a la exigencia del estudio, el cual requiere que los estudiantes reporten sus métricas académicas, de sueño y de uso de Inteligencia Artificial de forma diaria. El diseño longitudinal generará múltiples observaciones repetidas por cada estudiante, otorgándole al estudio una solidez estadística necesaria para capturar patrones de comportamiento consistentes en el tiempo.

## 2.3 Recolección de datos

Se diseñarán 3 forms (Google Forms) diferentes. Uno será para los datos demográficos (solo se rellenará una vez por estudiante), otro para el diario (se rellenará una vez por día) y otro para los exámenes (se rellenará una vez por cada examen tomado). Se espera idealmente un tamaño de muestra de 1800 para la tabla diaria y un tamaño de muestra de 45 para la tabla demográfica. En cuanto a la tabla de exámenes, no hay un estimado de cuántas muestras esperar.

## 2.4 Variables

### 2.4.1 Consideración de los tipos de variables

| Variable | Tipo general | Subtipo |
|------------------------|------------------------|------------------------|
| N° de consultas a IA realizadas ese día | Cuantitativa | Discreta |
| Principal uso de IA ese día | Cualitativa | Nominal |
| Nivel de satisfacción con el avance académico diario | Cualitativa | Ordinal |
| N° de tareas ese día en las que usar IA le ahorró tiempo | Cuantitativa | Discreta |
| curso sobre el cual se hicieron la mayoría de consultas de IA | Cualitativa | Nominal |
| Suma de horas efectivas de estudio | Cuantitativa | Continua |
| Horas de sueño de la noche anterior | Cuantitativa | Continua |
| Nivel de comprensión de las actividades académicas realizadas ese día | Cualitativa | Ordinal |

### 2.4.2 Libreta de códigos (codebook / restricciones)

| Variable | Restricción / Rango o categorías válidas |
|-----------------------------------|------------------------------------|
| N° consultas a IA realizada ese día | x \>= 0 |
| Nivel de satisfacción con el avance académico diario | Likert 5 niveles: Muy baja → Muy alta |
| Suma de horas efectivas de estudio | x \>= 0 |
| curso sobre el cual se hicieron la mayoría de consultas de IA | Texto libre |
| Principal uso de IA ese día | resumir, resolver ejercicios, redactar, programar, otros |
| N° de tareas ese día en las que usar IA le ahorró tiempo | x \>= 0 |
| Horas de sueño de la noche anterior | 0 \<= x \<= 24 |
| Nivel de comprensión de las actividades académicas realizadas ese día | Muy bajo, Bajo, Moderado, Alto, Muy alto |

### 2.4.3 Mediciones

Cada variable va a ser registrada en el formulario de Google Forms, el cual contendrá todas las restricciones de valores que puede tomar la variable dependiendo de su tipo y de su naturaleza.

## 2.5 Limpieza

### Paso 0: Obtener el conjunto de datos

```{r}
library(readr)
library(dplyr)
library(tidyverse)
library(ggplot2)

DF <- read_csv("RespuestasDiario.csv")
```

```{r}
names(DF)
DFL <- DF
```

Renombramos las columnas que utilizaremos

```{r}
DFL %>% rename(hora = `Marca temporal`
               , consultas = `¿Cuántas consultas a una IA realizaste hoy?`
               , uso = `¿Cuál fue el uso principal que le diste a la IA hoy?`
               , satisfaccion = `¿Qué nivel de satisfacción tienes con tu avance académico de hoy?`
               , tareas = `¿En cuántas tareas de hoy el uso de la IA te ahorró tiempo?`
               , curso = `¿Cuál es el código del curso sobre el que hiciste la mayoría de tus consultas a la IA hoy?`
               , estudio = `¿Cuántas horas efectivas de estudio acumulaste el día de hoy?`
               , sueno = `¿Cuántas horas dormiste la noche pasada?`
               , comprension = `¿Qué nivel de comprensión tuviste de las actividades académicas que realizaste hoy?`
               , email = `Dirección de correo electrónico`) -> DFL
```

Nos quedamos con las columnas de nuestros objetivos específicos.

```{r}
DFL <- DFL[, c("hora", "consultas", "uso", "satisfaccion", "tareas", "curso", "estudio", "sueno", "comprension", "email")]
names(DFL)
```

Obtenemos los grupos que han aportado en base a los correos que tenemos y en base a una tabla auxiliar

```{r}
DFAuxiliar <- read_csv("CorreosGrupo.csv")
```

Realizamos un inner join para relacionar `email` con el grupo correspondiente

```{r}
DFL <- inner_join(DFL, DFAuxiliar, by = "email")
```

Comprobamos rápidamente que el inner join se haya hecho exitosamente

```{r}
head(DFL[c("hora", "email", "Grupo")])
```

### Vista del subset final

```{r}
dim(DFL)
head(DFL)
sapply(DFL, class)
```

### Paso 1: Radiografía de la base

<!-- Detectar valores faltantes (NA), cantidad de ceros y cardinalidad de cada variable. -->

Cantidad de valores faltantes (NA) por columna:

```{r}
colSums(is.na(DFL))
```

Porcentaje de valores faltantes (NA) por columna:

```{r}
round(colSums(is.na(DFL)) / nrow(DFL) * 100, 2)
```

En este momento podemos ver que hay 2 valores faltantes en el dataframe, donde uno pertenece a `curso` y el otro a `uso`. Esto es raro si consideramos que el formulario original tenía todas las preguntas marcadas como obligatorias.

#### Análisis de ceros

Procedemos a analizar la variable `consultas`, la cual representa la cantidad de consultas realizadas a la IA en un determinado día.

```{r}
sum(DFL$consultas == 0, na.rm = TRUE)
```

En este caso, sería lógico pensar inicialmente que en los tantos días ya transcurridos han habido a lo mucho 16 personas que no han usa la IA un día entero.

Ahora procedemos con la variable `tareas`, la cual representa la cantidad de tareas que la IA ha ayudado a resolver más rápidamente.

```{r}
sum(DFL$tareas == 0, na.rm = TRUE)
```

Se podría razonar a primera vista que han habido a lo mucho 39 personas a las cuales la IA no les ha ayudado a resolver ni una sola tarea en un cierto día. Esto podría deberse a que la persona no usó IA ese día (conexión con el análisis anterior) o no consiguió los resultados que esperaba en la respuesta de la IA.

Ahora analizamos la variable `estudio` (Horas efectivas de estudio en un día)

```{r}
sum(DFL$estudio == 0, na.rm = TRUE)
```

Considerando este dato aisladamente, no sería descabellado pensar que han habido a lo mucho 13 estudiantes que no han estudiado durante un día entero. Tal vez son alumnos de primer año.

Pasemos con la variable `sueno`, la cual representa la cantidad de horas de sueño de la noche anterior al día del registro en el formulario

```{r}
sum(DFL$sueno == 0, na.rm = TRUE)
```

Se podría interpretar este dato argumentando que aún no han habido estudiantes que se han pasado despiertos desde la noche hasta la mañana del día siguiente.

<!-- TODO: Interpretar si los ceros son respuestas válidas o posibles errores. -->

#### Análisis de cardinalidad

```{r}
length(unique(DFL$comprension))
unique(DFL$comprension)
```

Considerando que la variable `comprension` es una categórica ordinal de 5 niveles, es completamente normal que con el tiempo que ya ha transcurrido, haya tomado cada uno de los 5 valores por lo menos una vez.

```{r}
length(unique(DFL$sueno))
unique(DFL$sueno)
```

En cuanto a la variable `sueno`, se puede notar que ha tomado unos pocos valores considerando que se trata de una numérica continua. Esto podría deberse a la discretización de la variable y al hecho de que el rango de valores admisibles está tan solo en el intervalo \[0, 24\]

```{r}
length(unique(DFL$estudio))
unique(DFL$estudio)
```

Con variable numérica continua `estudio` se puede ver un fenómeno similar: discretización parcial en el intervalo \[0, 24\]. La cantidad de valores que está tomando no es realmente amplia para su naturaleza.

```{r}
length(unique(DFL$curso))
unique(DFL$curso)
```

En el caso de `curso` podemos ya notar una gran variabilidad en pocos datos. Era algo esperado debido a que la UTEC dicta varios cursos y los alumnos de Estadística provienen de varias carreras. También se pueden notar algunas representaciones de nulos tales como `-` o `ninguno`. Además, se puede ver que se han incluido cursos que no pertenecen a la universidad como el curso `Ingles fuera de la universidad`.

```{r}
length(unique(DFL$tareas))
unique(DFL$tareas)
```

En cuanto a la variable discreta `tareas`, se puede ver que toma una cantidad reducida de valores encerrados en el intervalo \[0, 15\], lo cual tiene sentido si consideramos la complejidad de las tareas universitarias y el corto tiempo libre que los estudiantes tienen para realizar las tareas, estén usando IA o no.

```{r}
length(unique(DFL$satisfaccion))
unique(DFL$satisfaccion)
```

En el caso de la categórica ordinal `satisfaccion`, esta presentaba una escala con 5 valores posibles, por lo que es totalmente normal que haya tomado por lo menos uno de cada uno de los 5 valores.

```{r}
length(unique(DFL$uso))
unique(DFL$uso)
```

Hablando sobre la variable categórica nominal `uso` (la cual refleja el principal uso que se le dio a la IA en un cierto día), se puede ver que ya ha tomado varios valores, lo cual era de esperarse debido a su naturaleza. También se puede notar que hay distintos valores que representan un uso nulo de la IA.

```{r}
length(unique(DFL$consultas))
unique(DFL$consultas)
```

En cuanto a la variable numérica discreta `consultas`, se puede ver la gran variabilidad que tiene en sus valores. Aunque habrá que ser cautelosos puesto que valores como el 68 dejan en duda si de verdad han sido llenados seriamente.

### Paso 2: Normalización

Se filtrará con base en el plazo de tiempo para el envío del formulario. Además, se tendrán en cuenta los valores que pudieron evadir las restricciones iniciales, por lo que se aplicarán verificaciones de valores vacíos en las columnas de consultas, tareas, estudio y sueno, junto con la validación de valores enteros.

```{r}

#Se hace el filtrado por horas teniendo en cuenta que se guarda en el formato de 24 horas por lo que solo acotamos desde 21.5 osea 9:30 

DFL1<-DFL%>%filter(!(((hour(dmy_hms(hora)) + minute(dmy_hms(hora))/60) < 21.5))) %>% 

# en caso de superesswarnings es para evitar que arroje errores en consultas debido a que permite ingreso de datos vacios por lo que se trata de convertir a numero y de ahi vemos si es NA e inviertiendo mediante ! para quedarnos con los que si cumplan eso  
  
filter(!is.na(suppressWarnings(as.numeric(consultas))), 

# Repetimos el mismo tipo de filtrado con respecto a la variable tareas, sueno y estudio 

!is.na(suppressWarnings(as.numeric(tareas))),                                   
!is.na(suppressWarnings(as.numeric(estudio))),                           !is.na(suppressWarnings(as.numeric(sueno))))%>% 
  
#verificamos que las consultas y tareas sean numeros enteros 

filter(as.numeric(consultas)%%1==0, 
       as.numeric(tareas)%%1==0)

```

### Paso 3: Aplicación de criterios (validación de rangos)

Como la respuesta cualitativa (uso) se relaciona con variables cuantitativas (consultas y tareas), para evitar la pérdida de la fila debido a los datos contradictorios, los valores no válidos se reasignarán con NA.

```{r}
  DF2<-DFL1%>%mutate(
  uso_= chartr("áéíóúÁÉÍÓÚ", "aeiouAEIOU", tolower(uso)),
  usoC= str_detect(uso_,regex("\\b(ia|no|use|ningun[oa])\\b",ignore_case = TRUE)),
  cursoC = is.na(curso) | str_detect(curso, "^[ -]*$") | 
  str_detect(curso, "^[A-Za-z]{2}\\d{4}$"),
  filtro=!usoC&cursoC&(as.numeric(consultas)>0|as.numeric(tareas)>0),
  uso = if_else(filtro, uso,NA_character_),
  consultas=if_else(filtro,consultas,NA_integer_),   
  tareas= if_else(filtro,tareas,NA_integer_),
  curso = if_else(filtro,curso,NA_character_)

  ) %>% select(-filtro, -usoC,-cursoC,-uso_)  
```

### Paso 4: Datos atípicos

Para identificar posibles valores atípicos utilizamos boxplots en las variables numéricas.

```{r}
# Número de consultas a IA
boxplot(DF2$consultas,
        main = "Boxplot - Consultas a IA",
        ylab = "Consultas")

boxplot.stats(DF2$consultas)$out
```

```{r}
# Número de tareas donde la IA ahorró tiempo
boxplot(DF2$tareas,
        main = "Boxplot - Tareas",
        ylab = "Tareas")

boxplot.stats(DF2$tareas)$out
```

```{r}
# Horas efectivas de estudio
boxplot(DF2$estudio,
        main = "Boxplot - Horas de estudio",
        ylab = "Horas")
        
boxplot.stats(DF2$estudio)$out
```

```{r}
# Horas de sueño
boxplot(DF2$sueno,
        main = "Boxplot - Horas de sueño",
        ylab = "Horas")

boxplot.stats(DF2$sueno)$out
```

<!-- TODO: Interpretar si los valores atípicos se conservan o se tratan. -->

Se encontraron posibles valores atípicos en consultas, tareas y estudio. Sin embargo, decidimos conservarlos porque no necesariamente son errores. Por ejemplo, estudiar 9 horas en un día puede ser poco frecuente, pero es posible. También es posible que un estudiante haga 50 o 68 consultas a la IA durante un día. En el caso de tareas, realizar 4 tareas donde la IA ayudó a ahorrar tiempo también es posible. Por estas razones, conservamos los valores encontrados.

### Paso 5: Variabilidad

<!-- TODO: Calcular y explicar rango, varianza, desviación estándar e IQR para las variables numéricas relevantes. -->

Para cada una de las variables numéricas calculamos el rango, la varianza, la desviación estándar y el IQR.

```{r}
# Variabilidad de las consultas
range(DF2$consultas, na.rm = TRUE)
var(DF2$consultas, na.rm = TRUE)
sd(DF2$consultas, na.rm = TRUE)
IQR(DF2$consultas, na.rm = TRUE)
```

En consultas se observa una variabilidad bastante amplia, ya que los valores van desde 2 hasta 68 consultas en un día. El valor máximo es 68 y es uno de los valores identificados anteriormente como atípico, por lo que este valor aumenta la dispersión de los datos.

```{r}
# Variabilidad de las tareas
range(DF2$tareas, na.rm = TRUE)
var(DF2$tareas, na.rm = TRUE)
sd(DF2$tareas, na.rm = TRUE)
IQR(DF2$tareas, na.rm = TRUE)
```

En tareas, los valores se encuentran entre 0 y 4, tiene un rango mucho más reducido que consultas. La mayor parte de los datos se encuentra concentrada en un intervalo pequeño, aunque se identificaron algunos valores de 4 como atípicos.

```{r}
# Variabilidad de las horas de estudio
range(DF2$estudio, na.rm = TRUE)
var(DF2$estudio, na.rm = TRUE)
sd(DF2$estudio, na.rm = TRUE)
IQR(DF2$estudio, na.rm = TRUE)
```

En estudio, los valores van desde 0 hasta 9 horas. Existe una diferencia considerable entre estos extremos, principalmente por el valor de 9 horas, que anteriormente fue identificado como un posible valor atípico. Sin embargo, este valor es posible, por lo que se decidió conservarlo.

```{r}
# Variabilidad de las horas de sueño
range(DF2$sueno, na.rm = TRUE)
var(DF2$sueno, na.rm = TRUE)
sd(DF2$sueno, na.rm = TRUE)
IQR(DF2$sueno, na.rm = TRUE)
```

En sueño, los registros se encuentran entre 3 y 10 horas. A diferencia de las variables anteriores, no se identificaron valores atípicos.

<!-- Para variables categóricas: distribución de frecuencias y proporciones. -->

```{r}
# Frecuencia del principal uso de IA
table(DF2$uso)
prop.table(table(DF2$uso)) * 100
```

En la variable uso, los principales usos de la IA fueron resolver ejercicios y resumir información, con 9 registros cada uno, representando aproximadamente el 31% de las respuestas válidas cada uno. Programar fue el siguiente uso más frecuente, con 4 registros (13.79%). Los demás usos tuvieron una frecuencia menor.

```{r}
# Frecuencia del nivel de satisfacción
table(DF2$satisfaccion)
prop.table(table(DF2$satisfaccion)) * 100
```

En satisfaccion, la categoría con mayor frecuencia fue el nivel 3, con 16 registros, mientras que los niveles 4 y 5 tuvieron una menor cantidad de respuestas.

```{r}
# Frecuencia del nivel de comprensión
table(DF2$comprension)
prop.table(table(DF2$comprension)) * 100
```

En comprension, la categoría más frecuente fue "Moderado", con 17 registros, seguida de "Alto", con 9 registros. Las categorías "Bajo" y "Muy alto" tuvieron 3 registros cada una.

### Paso 6: Gestión de nulos

Hasta este punto no se ha eliminado ningún registro por calidad de datos: los pasos anteriores reemplazaron por NA los valores que no superaron los criterios, pero conservaron todas las filas. Ahora corresponde medir el impacto de esos NA y decidir qué hacer con ellos.

```{r}
tabla_NA <- data.frame(
  Variable = names(DF2),
  Cantidad_NA = colSums(is.na(DF2)),
  Porcentaje_NA = round(colSums(is.na(DF2)) / nrow(DF2) * 100, 2),
  row.names = NULL
)
tabla_NA
```

Los faltantes se concentran en cuatro variables (`consultas`, `uso`, `tareas` y `curso`), todas relacionadas con el uso de IA. Las demás están completas.

Revisamos si los NA aparecen dispersos o si coinciden en los mismos registros.

```{r}
table(rowSums(is.na(DF2)))
```

No hay ningún registro con un NA aislado: las cuatro variables faltan siempre juntas, lo que descarta errores de tipeo y apunta a una causa común.

Medimos el impacto de eliminar toda fila con al menos un NA.

```{r}
nrow(DF2)
nrow(na.omit(DF2))
round((1 - nrow(na.omit(DF2)) / nrow(DF2)) * 100, 2)
```

La pérdida sería del 9.38%. Como las cuatro variables fallan a la vez, excluir una sola no recuperaría ninguna fila.

```{r}
DF2[!complete.cases(DF2), c("hora", "email", "consultas", "uso", "tareas", "curso", "estudio", "sueno")]
```

Estos registros corresponden a estudiantes que declararon no haber usado IA ese día ("Ninguno", "No la usé", "No use ia hoy", con `consultas` = 0, `tareas` = 0 y `curso` = "-"). El Paso 3 los convirtió a NA por no pertenecer a las categorías válidas del codebook.

Son NA naturales por dependencia entre preguntas: quien no usó IA no puede indicar para qué la usó. Además comparten 0 horas de estudio, por lo que eliminarlos quitaría solo los días de menor actividad e introduciría sesgo. Se descarta el `na.omit` por esa razón, y la imputación por media o mediana porque inventaría consultas que el estudiante afirmó no haber hecho, siendo que el valor real es 0.

<!-- TODO: Establecer y justificar la política final de manejo de nulos (ej. umbral de % para conservar/imputar). -->

La política es reetiquetar:

| Variable | Tratamiento | Justificación |
|------------------|------------------|------------------------------------|
| `consultas` | NA → 0 | El estudiante declaró no haber consultado a la IA |
| `tareas` | NA → 0 | Sin uso de IA no pudo haber tareas con tiempo ahorrado |
| `uso` | NA → "No usó IA" | Categoría explícita de la variable nominal |
| `curso` | NA → "No aplica" | No hay curso de consulta si no hubo consultas |

Se agrega `uso_ia` para que los objetivos 1 y 3 puedan filtrar esos registros sin eliminarlos. También se codifican las ordinales como factor y los identificadores como nominales.

```{r}
DF3 <- DF2 %>%
  mutate(
    uso_ia = !is.na(uso),
    consultas = ifelse(is.na(consultas), 0, as.numeric(consultas)),
    tareas = ifelse(is.na(tareas), 0, as.numeric(tareas)),
    uso = ifelse(is.na(uso), "No usó IA", as.character(uso)),
    curso = ifelse(is.na(curso), "No aplica", as.character(curso)),
    estudio = as.numeric(estudio),
    sueno = as.numeric(sueno),
    comprension = factor(comprension,
                         levels = c("Muy bajo", "Bajo", "Moderado", "Alto", "Muy alto"),
                         ordered = TRUE),
    satisfaccion = factor(satisfaccion, levels = 1:5, ordered = TRUE),
    uso = factor(uso),
    Grupo = factor(Grupo)
  )
```

```{r}
sum(is.na(DF3))
nrow(DF3)
table(DF3$uso_ia)
```

La conciliación cuadra: los NA reetiquetados coinciden con los registros sin uso de IA. La base queda sin faltantes y sin pérdida de observaciones.

### paso 7: Radiografia final

```{r}
trazabilidad <- data.frame(
  Etapa = c("Base cruda (DF)", "Subset y join (DFL)", "Normalización (DFL1)",
            "Criterios (DF2)", "Gestión de nulos (DF3)"),
  Observaciones = c(nrow(DF), nrow(DFL), nrow(DFL1), nrow(DF2), nrow(DF3))
)
trazabilidad$Retencion <- round(trazabilidad$Observaciones / nrow(DF) * 100, 2)
trazabilidad
```

Se conservan 32 de 41 observaciones (78%). Toda la pérdida ocurrió al aplicar los criterios de investigador, no en la gestión de nulos.

```{r}
radiografia <- data.frame(
  Variable = names(DF3),
  Tipo = sapply(DF3, function(x) class(x)[1]),
  NA_total = colSums(is.na(DF3)),
  Porcentaje_NA = round(colSums(is.na(DF3)) / nrow(DF3) * 100, 2),
  Unicos = sapply(DF3, function(x) length(unique(x))),
  row.names = NULL
)
radiografia
```

```{r}
sum(DF3$consultas == 0)
sum(DF3$tareas == 0)
sum(DF3$estudio == 0)
sum(DF3$sueno == 0)
```

Los NA quedan en cero. Los ceros de `consultas` y `tareas` son los días sin uso de IA ya conciliados, es decir ceros verdaderos y no faltantes disfrazados. Las ordinales quedan como factor ordenado y `Grupo` como identificador nominal.

```{r}
data.frame(
  Variable = c("consultas", "tareas", "estudio", "sueno"),
  Restriccion = c("x >= 0", "x >= 0", "x >= 0", "0 <= x <= 24"),
  Minimo = c(min(DF3$consultas), min(DF3$tareas), min(DF3$estudio), min(DF3$sueno)),
  Maximo = c(max(DF3$consultas), max(DF3$tareas), max(DF3$estudio), max(DF3$sueno)),
  Cumple = c(all(DF3$consultas >= 0), all(DF3$tareas >= 0), all(DF3$estudio >= 0),
             all(DF3$sueno >= 0 & DF3$sueno <= 24))
)
```

Todas cumplen los rangos del codebook. Los valores extremos son los atípicos del Paso 4, que se decidió conservar.

```{r}
sum(duplicated(DF3))

DF3 %>%
  mutate(fecha = substr(hora, 1, 10)) %>%
  count(email, fecha) %>%
  filter(n > 1)
```

No hay duplicados: se cumplió el envío único por día.

La limpieza se hizo sobre la base completa de la sección, manteniendo `Grupo` en todas las etapas. Filtramos solo para mostrar las observaciones limpias de nuestro grupo; el análisis posterior continúa con la base completa.

```{r}
DF3 %>% count(Grupo)
```

```{r}
GRUPO <- 6
DF3_grupo <- DF3 %>% filter(Grupo == GRUPO)

nrow(DF3_grupo)
DF3_grupo %>% count(email)
```

El grupo tiene **10 observaciones limpias** frente al mínimo de 150. La recolección lleva 3 días activos y el diseño es longitudinal, por lo que el volumen crece de forma acumulativa.

```{r}
n_distinct(DF3$email)
```

La cobertura alcanza a 20 de los 45 estudiantes de la sección, por lo que aún no permite generalizar a la población objetivo.

**Conclusión del proceso de validación y limpieza de datos**

<!-- TODO: Resumen final del proceso de limpieza. -->

De 41 observaciones crudas se conservan 32 (78%), y las descartadas responden a la ventana horaria de envío definida de antemano, no a errores de calidad.

El hallazgo central fue que los faltantes no eran aleatorios: coincidían en los mismos registros y correspondían a días sin uso de IA, es decir NA naturales por dependencia entre preguntas. El `na.omit` habría costado el 9.38%, tolerable en magnitud pero no en composición, ya que eliminaba justamente los registros de menor actividad académica. Reetiquetarlos permitió conciliar el conteo a cero sin perder observaciones ni imputar valores que el estudiante nunca reportó.

La base final no tiene faltantes, duplicados ni valores fuera de rango, con las ordinales como factores ordenados y los identificadores como nominales. Queda apta para el análisis descriptivo. La limitación pendiente es el volumen muestral: 10 observaciones limpias del grupo sobre un mínimo de 150.

# 3. Análisis descriptivo

## 3.1 Análisis univariado: consultas

```{r}
boxplot(DF3$consultas)
```
```{r}
quantile(DF3$consultas, 0.5, na.rm = T, type = 3, )
quantile(DF3$consultas, 0.75, na.rm = T, type = 3, )
```
Se puede apreciar con la variable `consultas` que, en al menos la mitad de los registros, el estudiante hace 6 o más consultas diarias a la IA, lo que indica un uso frecuente de esta herramienta entre los estudiantes de UTEC. Esto se ve reforzado al notar que, en por lo menos un cuarto de los registros, los estudiante han hecho 21 o más consultas diarias a la IA.

```{r}
barplot(table(DF3$consultas))
```
Con el barplot se puede saber que si bien en la mayoría de registros el estudiante no hace un uso intensivo de la IA, este uso sí es constante en el tiempo.






## 3.2 Análisis univariado: comprension



### Gráfico

<!-- TODO: Interpretación del gráfico. -->

## 3.2 Análisis univariado: sueno

### Gráfico

<!-- TODO: Interpretación del gráfico. -->

## 3.4 Análisis multivariado (cruces según objetivos)

### Objetivo 1: consultas vs. satisfaccion

```{r}
boxplot(consultas ~ satisfaccion, data = DF3)
```
Al comparar el nivel de satisfacción de estudio diario con la cantidad de consultas realizadas a la IA, se puede notar un claro incremento en la mediana de `consultas` de acuerdo al incremento del nivel de satisfacción. Esto nos indica que podría haber una relación importante entre cuántas consultas se ha hecho a la IA y cuán satisfecho se está con el estudio de ese día.
Una explicación podría ser que la IA usada como herramienta de estudio ayuda al universitario en su proceso de aprendizaje, incrementando la satisfacción percibida por el estudiante conforme más consultas este hace a la IA para prepararse académicamente.

```{r}
quantile(DF3$consultas[DF3$satisfaccion == 3], 0.3, na.rm = T, type = 3)
quantile(DF3$consultas[DF3$satisfaccion == 4], 0.3, na.rm = T, type = 3)
quantile(DF3$consultas[DF3$satisfaccion == 5], 0.3, na.rm = T, type = 3)
```
Se puede notar que al menos el 70% de los registros de cada categoría de satisfacción "positiva" (3, 4, 5) incluye 5 o más consultas a la IA diarias.


### Objetivo 2: VARIABLE_C vs. VARIABLE_D

<!-- TODO: Repetir análisis y gráfico correspondiente al objetivo específico 2. -->

### Objetivo 3: VARIABLE_E vs. VARIABLE_F

<!-- TODO: Repetir análisis y gráfico correspondiente al objetivo específico 3. -->

# 4. Conclusiones

### Conclusión del Objetivo 1

<!-- TODO -->

### Conclusión del Objetivo 2

<!-- TODO -->

### Conclusión del Objetivo 3

<!-- TODO -->

### Conclusión general del estudio

<!-- TODO -->